臺灣高雄地方法院刑事判決　　　　　　　　　　　　九十年度重訴字第二○號
　　公　訴　人　臺灣高雄地方法院檢察署檢察官
　　被　　　告　甲○○
　　指定辯護人　乙○公設辯護人己○○
右列被告因殺人等案件，經檢察官提起公訴（八十九年度偵字第二八四一二號、九十
年度偵字第二四四五號），乙○判決如左：
    主  文
甲○○無罪。
    理  由
壹、公訴意旨略以：
一、被告甲○○於民國八十九年五月六日十九時至二十二時許，在高雄市○○○路之
    愛河公園同性戀者聚集處，與帶同台北友人郭厚攸前來尋找同性戀性伴侶之何明
    華搭訕邂逅而相識，因郭厚攸於二十二時許，找到性對象汪永源後，即與當時正
    與被告搭訕之何明華打招呼，表示先帶同汪永源回高雄市晶華飯店即離去，被告
    亦與何明華相約在其位於高雄市○○路一二六號住處附近見面後，何明華駕駛所
    有車牌號碼ＷＮ－六二九一號自小客車、被告則騎乘機車各自離開，於當日二十
    三時四十分許，被告未見何明華前來赴約，乃到高雄市○○○路十號之公用電話
    撥打何明華之0000000000號之行動電話，取得聯絡後不久，兩人在新
    光路一二六號樓下見面，被告帶往何明華至某處閒聊，事因何明華隨身攜帶有價
    值新臺幣（下同）五十餘萬元之玉飾，被告竟意圖為自己不法之所有，並基於殺
    人之犯意，於同月七日零時許至上午八時許間，帶同何明華至高雄縣路竹鄉後南
    下至岡山鎮○○路三十七號一樓界揚超商，購買七十元之食品或飲料供其食用，
    並於上午九時四十九分以後在岡山鎮鄰近處所，先以強暴手段致何明華不敢抗拒
    而強取其身上全部財物，再用鈍器或刀械將何明華殺害，並棄屍於岡山鎮劉厝里
    寶公橋附近台糖甘蔗園排水溝內，被告取走何明華手提包之玉飾與身上所掛戴之
    玉器項鍊、戒指、0000000000號行動電話及郵局提款卡等物，並於當
    日十二時許逃回其另一位於高雄市○○街一四八號住處，被告因避嫌不敢在住家
    附近提款機盜領何明華之郵局存款，乃計劃前往鄰近之鳳山市地區領款，復於同
    日十二時三十一分許，以家中電話00－0000000號打給住於屏東市之化
    名為「冠宏」之同性戀情人劉世昌，兩人相約於當日十四時三十分，在鳳山市龍
    山寺見面，被告獨自騎乘機車至鳳山市○○路郵局提款機，於十四時四分許先後
    在該處提款機提領四萬五千元，得手後即與劉世昌返回啟昌街一四八號家中，直
    至同年六月十四日為警查獲（下稱起訴犯罪事實「一」）。而認被告涉犯刑法第
    三百三十二條第一項強盜殺人罪及同法第三百三十九條之二第一項之不正利用自
    動付款設備詐欺取財罪。
二、被告復意圖為自己不法之所有，並基於殺人犯意，嗣於八十九年五月中旬，先以
    強暴手段致另一同性戀友人吳建德不敢抗拒而強取身上之財物並予殺害後，再於
    同月二十六日、二十七日，連續持自吳建德處所取得之中國國際商業銀行及中興
    銀行所核發之信用卡兩張，先至高雄縣鳳山市○○路一九三號，鄭榮欽所經營之
    金寶成銀樓以吳建德之名刷卡消費購買黃金項鍊達八萬二千七百元，後前往高雄
    縣鳳山市○○○路二三六號「大廣三」量販店購物一百六十九元，其中在金寶成
    銀樓購物刷卡簽帳時，因發卡銀行打電話要求核對簽帳者身份，被告即從身上皮
    包取出吳建德之身分證，並依身分證資料告知發卡銀行，復在簽帳單上偽簽吳建
    德之署押而盜刷成功，嗣經警方於其住處搜索時，查獲所盜刷得手之黃金飾物與
    吳建德所有之行動電話手機，進而偵破（下稱起訴犯罪事實「二」）。復認被告
    係犯有刑法第三百三十二條第一項強盜殺人罪、同法第二百十條、第二百十六條
    之行使偽造私文書罪及第三百三十九條第一項之詐欺取財罪嫌。
三、被告另於八十九年六月十日凌晨二時許，意圖為自己不法之所有，至高雄市○○
    ○路之愛河公園同性戀聚集處所，以化名「阿德」搭訕丙○○，被告見丙○○上
    勾後，即帶往其前所經營位於高雄市○○路一二○號之「丸井」ＫＴＶ店內休息
    ，後約於當日十二時許至高雄市柴山爬山，於上柴山之前，被告告訴丙○○要去
    郵局提領金錢，並要留下明細表以便給紫微斗數師父算命，丙○○不疑有詐即偕
    同被告至高雄市左營果貿郵局提領一千元後，被告再至某一超商購買飲料供丙○
    ○飲用，於當日十七時許下山之後，丙○○全身疲憊乃與被告回家睡覺，直至翌
    日三時許，丙○○醒來之後發現被告已離開，身上之錢包已不見（內有郵局提款
    卡、信用卡、身分證等證件），丙○○隨即向郵局與信用卡中心止付，並向高雄
    市政府警察局新興分局報案始倖免被被告盜領，被告見無法盜領、盜刷，乃於六
    月十二日十八時許將皮夾歸還給丙○○，進認被告亦涉犯刑法第三百二十條第一
    項之普通竊盜罪嫌。（下稱起訴犯罪事實「三」）
貳、按被告未經審判證明有罪確定前，推定其為無罪；犯罪事實應依證據認定之，無
    證據不得推定其犯罪事實；不能證明被告犯罪者，應諭知無罪之判決，刑事訴訟
    法第一百五十四條、第三百零一條第一項分別定有明文。參之前開規定，足認我
    國刑事訴訟程序係採「無罪推定原則」，對於證據基本原則係採「證據裁判主義
    」，亦即有證據始能認定被告犯罪之事實，在確認能夠推定犯罪事實之證據以前
    ，被告應受無罪之推定，是以證據證明程序乃係確認犯罪唯一且必經之途徑。所
    謂認定犯罪事實之證據，在解釋上並非一切之證據資料均屬之，而係專指具有證
    據能力之證據，即足以認定被告確有犯罪行為之積極證據而言，如未發現相當證
    據，或證據不足以證明，自不能以推測或擬制之方法，以為裁判基礎。另關於犯
    罪構成要件、違法性、有責性等關於被告罪責有無、罪責程度判斷之有關事實，
    均應經嚴格證明，即不容有任何合理懷疑成分之心證程度，且認定不利於被告之
    事實，需依積極證據，茍積極證據不足為不利於被告事實之認定時，即應為有利
    於被告之認定，更不必有何有利之證據。次按，刑事訴訟上證明資料，無論其為
    直接證據或間接證據，均須達於通常一般人均不致於有所懷疑，而得確信其為真
    實之程度，始得據為有罪之認定，若其關於被告是否犯罪之證明未能達此程度，
    而有合理性懷疑之存在，致使無從形成有罪之確信，根據「罪證有疑，利於被告
    」之證據法則，即不得遽為不利被告之認定，其以情況證據斷罪時，尤須基於該
    證據在直接關係上所可證明之他項情況事實，本乎推理作用足以確證被告有罪，
    方為合法，不得徒憑主觀上之推想，將一般經驗上有利被告之其他合理情況逕予
    排除，此觀諸最高法院七十六年度臺上字第四九八六號、三十二年度上字六七號
    判例意旨亦甚明顯。綜上言之，認定被告犯罪事實之證據，僅限於積極證據，不
    能僅憑被告辯稱不足採之消極證據而認定被告犯罪事實，又積極證據中固包括間
    接證據，惟間接證據須經由論理法則及經驗法則之檢證，綜合判斷後達到可資確
    信為真實之程度，而無合理懷疑情形存在，始得據以認定被告犯罪事實。且法院
    為發現真實，得依職權調查證據，但並無蒐集證據之義務，法院調查之範圍以審
    判中案內所存在之一切證據為限，案內所不存在之證據，即不得責令法院為發現
  真實，應依職權從各方面詳加蒐集、調查，亦經最高法院八十七年度臺非字第一
    號判決及九十一年度臺上字第一○五三號判決等闡釋在案。
參、公訴人認被告涉犯有前開起訴犯罪事實所載之「一」、「二」及「三」等罪嫌，
    係以左列證據為其論罪依據，茲臚列如下：
  一、就起訴犯罪事實「一」部分而言：
    (一)依證人郭厚攸、鄭學洋、吳芬芬、伍見成、張文林及高旭東等分於警詢及偵查
      中所為之證言（其中證人郭厚攸於警詢中之證述，因屬審判外之陳述，且無刑
      事訴訟法第一百五十九之二規定之適用，故無證據能力，至於其餘證人於警詢
      之陳述，則經被告、公訴人於乙○九十三年五月十八日審判期日當庭同意作為
      本案證據，且經乙○審酌該言詞陳述作成之情況，認為適當，故為本案證據）
      ，可證明該等證人均不認識被告，亦未曾聽過被害人何明華提及松田或被告。
      另依證人郭厚攸之證言，可證明八十九年五月六日何明華有前往小港機場接機
      ，該證人並於當日晚上十時方自同盟三路之愛河公園離開，並於翌日（即五月
      七日）上午九點許，曾以電話與何明華聯絡。復依證人伍見成證述，足認八十
      九年五月八日十全玉市並未營業。
    (二)證人何明枝已證明在被告住處所查獲之玉飾，為被害人何明華所有，且非其身
      上所佩戴。並依該證人之證言，可認何明華之金融卡曾遭證人鄭學洋盜領，繼
      認何明華不可能再將金融卡交由他人代領。
    (三)被害人何明華所使用之電話號碼0000000000、000000000
      0、（○八）0000000及（○八）0000000號之通聯紀錄，可證
      其未曾撥打被告所使用之電話（○七）0000000、（○七）00000
      00號，被告所使用前開電話亦無何明華通聯之紀錄
    (四)郵局提款錄影帶及明細表，可認被告確於八十九年五月七日十四時五分許，以
      何明華之郵局金融卡前往高雄縣鳳山三民路郵局提領四萬五千元。
    (五)設於高雄市○○○路十號之編號0000000號之公共電話通話紀錄並配合
      被告於八十九年七月十二日所製作之第四次警訊筆錄，可證明被告於八十九年
      五月六日二十三時四十分十六秒至四十八秒間，有撥打何明華0000000
      000之行動電話；被告隨即以上開公共電話撥打案外人劉世昌所使用之00
      00000000號行動電話。另參之案外人劉世昌所使用前揭行動電話之八
      十九年四、五月份之通聯紀錄，發現所撥打出之電話有（○七）000000
      0號及（○七）0000000號，其中（○七）0000000號係裝設於
      高雄市○○路一百二十六號四樓之二，申裝人為被告；另（○七）00000
      00號之裝機地點為高雄市○○街一百四十八號，申裝人為被告之姐王美弟，
      且該電話自八十九年五月七日起即未再使用，足證前開電話與被害人何明華確
      有關連。
    (六)內政部警政署刑事警察局鑑驗通知書，足證被告於測謊之前會談中，供稱不知
      被害人何明華之棄屍地點，惟經鑑驗機關以POT法測試結果，被告反應在白米
      甘蔗園（即棄屍地點）。
    (七)臺灣高雄地方法院檢察署勘驗筆錄、相驗屍體證明書及解剖紀錄報告，與內政
      部警政署刑事警察局鑑驗通知書等，足證被害人何明華死亡時間為係於八十九
      年五月七日前後。
    (八)被害人何明華0000000000號行動電話之八十九年五月七日上午八時
      三十分之通聯紀錄，發話地點係位於高雄縣路竹鄉○○路，依該通聯紀錄顯示
      何明華於當日上午九點四十九分許與證人郭厚攸聯繫後，即無任何通話紀錄。
    (九)警方先於八十九年六月十四日在被告位於高雄市○○街一百四十八號之住處，
     搜索扣押全罩式安全帽、何明華之玉飾等物品；復於八十九年六月二十二日再
      於同一住處，扣得八十九年五月七日之加油站及便利商店所開具之統一發票各
      一紙。
  二、就起訴犯罪事實「二」部分而言：
    (一)證人即金寶成銀樓之老闆鄭榮欽於警詢及偵查中之證言（該證人於警詢之陳述
      ，則經被告、公訴人於乙○九十三年五月十八日審判期日當庭同意作為本案證
      據，且經乙○審酌該言詞陳述作成之情況，認為適當，故為本案證據），可以
      證明被告於八十九年五月二十六日、二十七日以被害人吳建德前開中國國際商
      業銀行卡號0000000000000000號及中興商業銀行卡號000
      0000000000000號信用卡前往刷卡消費，並有刷卡錄影帶、前開
      卡號之信用卡刷卡資料及簽帳單在卷可證。
    (二)證人即吳建德之母戊○○於偵訊及乙○審理中到庭證稱其子吳建德不會將其所
      有之信用卡或提款卡交由他人代為刷卡或提領現金。
    (三)受（處）理查尋人口案件登記表、勞工保險人投保資料表、中央健康保險局、
      內政部警政署入出境管理局、中興銀行函、台東縣理燙美容職業工會及被害人
      吳建德之臺灣高雄地方法院檢察署刑案資料查註紀錄表，足證吳建德自八十九
      年五月二十三日後即無行蹤紀錄。
    (四)警方於八十九年六月十四日在被告啟昌街住處搜索，查扣吳建德所使用之手機
      及金飾。
  三、就起訴犯罪事實「三」部分而言：
    (一)被害人丙○○於警詢、偵查及乙○審理中之指述。
    (二)慶豐商業銀行股份有限公司函、世華聯合商業銀行消費金融部函、國泰商業銀
      行函、大眾商業銀行信用卡部函、聯邦商業銀行信用卡中心函、萬泰商業銀行
      信用卡中心函、中國信託商業銀行股份有限公司陳報狀、上海商業儲蓄銀行函
      、誠泰商業銀行函、遠東國際商業銀行股份有限公司函、中華郵政股份有限公
      司儲匯處函及中華郵政股份有限公司高雄郵局函。
肆、訊據被告甲○○固坦承(一)其確於八十九年五月六日與被害人何明華相約於高雄市
    ○○路一二六號住處下見面，並於八十九年五月七月十四時四分許，以被害人何
    明華郵局金融卡至高雄縣鳳山市○○路郵局提領現金四萬五千元（此為起訴犯罪
    事實「一」之部分）。(二)於八十九年五月二十六日、二十七日連續持吳建德之中
    國國際商業銀行及中興銀行信用卡所核發之信用卡共計二張，先至高雄縣鳳山市
    ○○路一九三號，鄭榮欽所經營之鄭榮欽所經營之金寶成銀樓，以吳建德之名刷
    卡消費購買黃金項鍊達八萬二千七百元，後前往高雄縣鳳山市○○○路二三六號
    「大廣三」量販店購物一百六十九元（起訴犯罪事實「二」之部分）。(三)確於八
    十九年六月十二日持有被害人丙○○所有之皮夾（即起訴犯罪事實「三」之部分
    ）等情。惟否認犯有被訴前揭起訴犯罪事實「一」、「二」及「三」所指稱強盜
    殺人、不正利用自動付款設備詐欺取財、偽造文書、詐欺取財及普通竊盜等罪嫌
    ，辯稱：(一)伊於八十九年一月間經由吳建德認識何明華，平日鮮有聯絡，均係由
    何明華至伊所經營之卡拉ＯＫ，較少以電話聯絡，五月六日晚上何明華攜帶玉飾
    至伊新光路住處供伊挑選，嗣翌日伊與何明華自新光路住處前往春秋閣，至春秋
    閣後何明華即獨自一人搭乘計程車前往高雄縣橋頭鄉購買「同志」（俗稱同性戀
    ）相關書籍，約一、二小時後即返回春秋閣與伊會合再同至伊另位於啟昌街之住
    處挑選內衣，嗣折返至新光路住處，再同前往高雄縣鳳山市與吳建德會面，後伊
    係受何明華委託，持其郵局金融卡前往高雄縣鳳山市○○路某郵局提款，所領之
    款項並已交付與何明華，伊隨即離去，確實未殺害何明華，而內政部刑事警察局
    測謊鑑驗通知書中所載，伊曾供述何明華陳屍地點為岡山白米甘蔗園一節，係因
    伊於測謊前即獲得警方告知棄屍地點（此就起訴犯罪事實「一」之供述）。(二)吳
    建德自八十九年三月間搬至高雄時起即陸續向伊借款，五月二十六日因吳建德再
    度向伊借貸十萬元，乃同意伊持其所有之信用卡刷卡抵帳，且為免特約商店核對
    身分證件，故將其身分證一併交予伊使用，伊事後已將吳建德之信用卡及身分證
    交還，至於為警所查獲之吳建德之手機，係吳建德前居住伊處時所留下，且伊尚
    於八十九年五月底與吳建德見面，並無殺害吳建德（係就起訴犯罪事實「二」之
    陳述）。(三)伊於八十九年六月十二日與丙○○相約爬山，當日下大雨，伊隨身所
    背之旅行包遭雨淋濕，後至丙○○家中休息，醒來時已是傍晚時分，天色昏暗，
    於離去之際不小心將丙○○置放於梳妝台上之皮夾撞落至置於其下伊所攜帶之旅
    行背包內，直至翌日下午，伊清洗該旅行背包，發現丙○○前開皮夾，隨即聯絡
    丙○○及其家人，嗣透過其姐進與丙○○聯絡告知前情，實無竊盜之意（為起訴
    犯罪事實「三」之供陳）。辯護人則以：公訴人並未提出任何直接證據以證明被
    告殺人此一直接事實，本件僅能從檢察官所提出之各項證據間接證明間接事實，
    再由間接事實推測直接事實，而其證明標準須達確信性、高度蓋然性或不容合理
    懷疑之程度，如未達到間接證據所要求之證明標準，則不能以此為犯罪之證明。
    針對起訴犯罪事實「一」部分，本件雖有被害人何明華之屍體解剖報告，然此證
    據資料，至多僅能說明何明華死亡成因，對於導致何明華死亡之行為為誰？犯罪
    行為到底如何進行，卻無證據價值，而證人郭厚攸、被告及何明華等人通聯紀錄
    ，郭厚攸與被告之供述，至少僅能證明何明華與被告自八十九年五月六日晚上二
    十四時許至八十九年五月七日上午八時許曾聚在一起，且公訴人並無證據可認定
    被告係案發當日（究為何日，亦無法確定）最後一個與何明華見面或同行之人，
    公訴人僅憑被告曾與被害人何明華在案發前共度一夜，此與被告有無為犯罪行為
    無涉之間接事證，即而推論被告於案發當天將被害人何明華殺害，並予以棄屍，
    恐有憑空推想之嫌。至於郵局提款錄影帶及在被告住處所查扣被害人何明華之部
    分玉飾等事實，至少只能說明被告曾持有何明華之提款卡及玉飾，其原因或有多
    端，縱使被告無法提出令人信服之說明，然此一持有提款卡及玉飾之事實終究與
    被告有無為犯罪行為無涉之間接事實，其證據力未免過於薄弱，實難以採為認定
    被告犯行之依據。另按測謊鑑定係一般人在說謊時，會產生遲疑、緊張、恐懼、
    不安等心理波動現象，乃利用測謊儀將受測者之上開情緒波動反應情形加以紀錄
    ，用以判別受測者所供述之真實性，倘受測者愈想壓抑其謊言所產生情緒，在測
    謊儀器上愈會產生明顯之情緒波動反應，反之，倘無此不實之波動反應，從而測
    謊鑑定結果，如就否認犯罪有不實情緒波動，固得為審判上依據，惟不得採為有
    罪判決唯一憑證，被告雖就測謊鑑定中在「何明華遇害時，你在現場嗎？答：沒
    有」呈現不實反應，惟縱依此鑑定結果，僅能推論被告可能在被害人何明華之遇
    害現場而已，實不能進一步推論被告殺害被害人何明華，況本案其他事證之證明
    力過於薄弱，根本難以令人形成對被告有罪之確信，因此自難僅憑此鑑定結果，
    即作為被告有殺人行為唯一認定依據。另就針對起訴犯罪事實「二」部分，公訴
    人僅以被害人吳建德失蹤，及被告曾持被害人吳建德之信用卡消費之事實，即進
    而推論被害人吳建德係遭被告殺害，此推論過於空泛，公訴人所提之證據，恰如
    其起訴書第十二頁所載「何明華與吳建德二人均『可能』在遭被告殺害後，被告
    始有機會使用其二人信用卡或金融卡」，公訴人所提出證據尚不足以證明被告有
    公訴人所涉之犯行等語。
伍、經查：
一、就起訴犯罪事實「一」被訴強盜殺人、不正利用自動付款設備詐欺罪部分：
  (一)被害人何明華係於八十九年五月十四日上午八時許，遭案外人王萬興發現陳屍於
    高雄縣岡山鎮劉厝里寶公橋附近之台糖干蔗園之排水溝內進報警通知臺灣高雄地
    方法院檢察署檢察官前往相驗，嗣經臺灣高雄地方法院檢察署檢察官據報初步相
    驗被害人之屍體後，認須有解剖以究明其直接死亡原因之必要，而八十九年五月
    十六日會同法醫師解剖被害人之屍體，確認被害人何明華死亡時間約為一星期左
    右（公訴人就此部分係推論為五月七日前後），死亡原因推斷係頭部及腦部多次
    遭受外力重擊，造成腦挫傷死亡，死亡方式不排除乃是頭部、臉部多次受到外力
    重擊而造成嚴重頭部外傷所致等情，有勘驗筆錄、相驗屍體證明書、解剖紀錄報
    告暨照片、與內政部警政署刑事警察局鑑驗通知書在卷可稽（參臺灣高雄地方法
    院檢察署八十九年度相字第七七六號卷第九頁、第十一頁、第三十九頁至第四十
    四頁及警卷第七頁）。是此，足認何明華係於解剖期日前一星期左右，遭受外力
    重擊致死一節，確為屬實，核先敘明，然於此則須審酌造成被害人何明華死亡之
    行為人，是否確為被告？依前開勘驗筆錄、相驗屍體證明書、解剖紀錄報告暨照
    片、與內政部警政署刑事警察局鑑驗通知書並無法為此認定。
  (二)繼前所述，固認被害人何明華之死亡確係遭受外力重擊，並係由他人所為，惟公
    訴人認定被告即殺害被害人何明華之行為人，所提出之舉證證明方法，其中依前
    述所臚列之證據中，編號「(一)」證人郭厚攸、鄭學洋、吳芬芬、伍見成、張文林
    及高旭東等分於警詢及偵查中所為之證言。編號「(三)」、「(八)」被害人何明華所
    使用之電話號碼0000000000、0000000000、（○八）00
    00000及（○八）0000000號之通聯紀錄。編號「(五)」設於高雄市○
    ○○路十號之編號0000000號之公共電話通話紀錄及配合被告於八十九年
    七月十二日所製作之第四次警訊筆錄。編號「(九)」八十九年五月七日之加油站及
    便利商店之統一發票等證據，無非係證明被告前於警詢及偵訊中所辯稱伊係於八
    十九年初透過吳建德之介紹認識被害人何明華，嗣於五月六日下午至高雄市○○
    路玉飾市場找被害人何明華，商談共同出資購買玉飾，因伊未應允，乃與被害人
    何明華相約於翌日清晨至伊位於高雄市○○路一二六號四樓之二租屋處續洽商，
    伊當場交付五萬元與被害人何明華以為投資玉飾所用，嗣於該日凌晨五、六時許
    ，伊騎乘機車搭載被害人何明華前往左營區春秋閣、高雄市○○街一四八號住處
    及高雄縣鳳山市○○路等地，途中尚且聽聞被害人何明華以其所有前開0000
    000000號行動電話與他人聯絡，後於五月八日因未見被害人何明華依約至
    伊住處，乃前往十全路玉市等語，均為不實，復認由上揭證據顯示，應可認定被
    害人何明華係於五月六日方於高雄市○○○路之愛河公園同性戀聚集場所，二人
    互相搭訕始認識（即編號「一」、「三」及「八」證據所示），被告並於當日二
    十三時四十分十六秒至四十八秒間，使用設於高雄市○○○路十號編號0000
    000號之公用電話與何明華聯絡，而何明華於五月七日上午九時四十九分與證
    人郭厚攸通話後，該被害人之前開電話即無通聯紀錄，顯見何明華已遭殺害，為
    其論據。惟依公訴人所提前開證據，固具有證據能力，然該等證據與待證事實（
    即被害人何明華為被告所殺害）並無法產生任何關連性，蓋依前開證據，無法推
    論被告係何明華死亡前與其相處之最後一人，且係由被告下手殺害何明華。縱認
    被告前開供述確為虛妄不實，惟本諸我國刑事訴訟程序所採之「被告無罪推定」
    及「被告不自證己罪」二大原則下，不得以被告不實供述為認定其犯罪之積極證
    據，此亦經最高法院二十一年度上字第四七四號判例、二十四年度上字第八四四
    號判例及三十年上字第四八二號判例意旨闡述明確。據此，被告前開關於與何明
    華相識過程及五月六日、七日行蹤之辯解，縱無可取，亦不得遽成反證而為被告
    犯罪之論據。
  (三)再查，公訴人認定被告涉犯起訴犯罪事實「一」強盜殺害被害人何明華之犯行，
    所執他項證明方法，係以編號「(二)」證人何明枝之證言、編號「(四)」郵局提款錄
    影帶及明細表及編號「(九)」自被告住處搜索扣押所得之安全帽及被害人玉飾等物
    ，藉以證明在被告住處所查扣之玉飾為何明華所有，且被告確於八十九年五月七
    日十四時五分許，持何明華之郵局金融卡前往領款，惟因何明華金融卡前曾遭證
    人鄭學洋盜領，斷無可能再將金融卡交由他人代領，進援引為被告確有殺害何明
    華之證據。惟查，警方分於八十九年六月十四日自被告位於啟昌街一百四十八號
    住處所查扣之玉飾，依證人何明枝所述係屬被害人何明華所有一情縱為屬實，然
    持有他人之物之因諸端，或為受贈或為寄託或為買賣或為非法取得，自不得僅憑
    被害人何明華死亡及嗣自被告處查扣玉飾為被害人何明華所有，遽認被告係基於
    強盜殺人所取得。至於郵局提領錄影帶、提領明細表及八十九年六月二十二日為
    警自被告啟昌街住所扣押之編號「九」之安全帽，由前開間接證據，充其量僅可
    認定被告確於八十九年五月七日十四時四分許，頭戴安全帽，持被害人何明華之
    郵局金融卡前往設於高雄縣鳳山市○○路某一郵局提款機，提領現金四萬五千元
    該一間接事實而已，然依該已證明之間接事實，是否即可推論被告係先將被害人
    何明華予以殺害，再持金融卡前往提款？且僅前開推論外，並絕對排除被告確係
    受被害人何明華之委託前往領款之可能？雖證人何明枝就此證稱因被害人何明華
    前遭他人盜領現金，斷無再將金融卡交付被告代領云云。然按證人個人意見或推
    測之詞，除以實際經驗為基礎者外，不得作為證據，為刑事訴訟法第一百六十條
    規定，據此，證人何明枝此部分證稱，僅為其個人推測之詞，且該推測亦無實際
    經驗為其立論基礎，即無證據能力，自不得為本案證據，附為敘明。進認公訴人
    執前開間接證據遽推論被告涉犯強盜殺人，然此間接證據在直接關係上尚可證明
    之他項情況事實，依推理作用並無法足以確證被告有罪，故此，不得僅徒憑公訴
    人主觀上之推想，將有利被告之其他合理情況逕予排除，逕認被告確為強盜殺人
    及不正利用自動付款設備詐欺罪之行為。
  (四)被告經內政部警政署刑事警察局予以測謊鑑定結果，雖認被告經POLYGARPH儀器
    以SKY、SAT、ST諸法測試，分析測試結果，受測人對於本案並未完全說實話。對
    於問題(三)何某遇害時，你在現場嗎？沒有，呈不實反應。另以POT法測試被告，
    問及「何明華被棄屍地點在何處？」被告反應在白米甘蔗園（即棄屍地點）而為
    公訴人執為認定被告犯罪之證據，固有內政部警政署刑事警察局八十九年十月二
    十五日刑鑑字第一六六一九四號測謊鑑驗結果通知書一紙附警卷可稽（參警卷第
    九頁至第十頁）。惟按測謊鑑定係依一般人若下意識刻意隱瞞事實真相時，會產
    生微妙之心理變化，例如：憂慮、緊張、恐懼、不安等現象，而因身體內部之心
    理變化，身體外部之生理狀況亦隨之變化，例如：呼吸急促、血液循環加速、心
    跳加快、聲音降低、大量流汗等異常現象，惟表現在外之生理變化，往往不易由
    肉眼觀察，乃由測謊員對受測者提問與待證事實相關之問題，藉由科學儀器（測
    謊機）紀錄受測者對各個質問所產生細微之生理變化，加以分析受測者是否下意
    識刻意隱瞞事實真相，並判定其供述是否真實；測謊檢查之受測者可能因人格特
    性或對於測謊質問之問題無法真正瞭解，致出現不應有之情緒波動反應，此時若
    過於相信測謊結果，反而有害於正當之事實認定。惟一般而言，受測者否認犯罪
    之供述呈現不實之情緒波動反應，不得採為有罪判決之唯一證據，若受測者否認
    犯罪之供述並無不實之情緒波動反應，又無其他積極證據證明其被訴之犯罪事實
    ，自得採為有利於受測者之認定。又測謊之鑑驗，係就受測人對相關事項之詢答
    ，對應其神經、呼吸、心跳等反應而判斷，其鑑驗結果有時亦因受測人之生理、
    心理因素而受影響，該鑑驗結果固可為審判之參考，但非為判斷之唯一及絕對之
    依據，鑑驗結果是否可採，應由法院斟酌取捨（參照最高法院九十二年度臺上字
    第三八二二號、第二二八二號及八十五年度臺上字第五七九一號判決意旨）。是
    以測謊鑑驗之結果既會受到受測人之生理、心理因素而受影響，且人的行為、思
    想又無法量化，則測謊自不能如物理、化學試驗般獲得絕對之正確性，測謊之結
    果應係有其他可資信賴之積極或消極證據存在之情形下，作為補強證據證明力參
    考之用，而非可作為判斷事實之唯一及絕對之憑證，先予敘明。經查，鑑定機關
    所設計測試之問題為「(一)你確實知道是誰殺害何明華的嗎？不知道。(二)你有用任
    何工具敲擊何某頭部嗎？沒有。(三)何某遇害時，你在現場嗎？沒有。」，其中被
    告就問題(一)及(二)因圖譜反應不之一致無法鑑判，僅其中問題(三)部分呈現不實反應
    ，是依該測謊鑑定結果，並不足以證明被告確係殺害被害人何明華之人，至於問
    題(三)及陳稱被害人何明華陳屍處，僅或可認定被告此部分所為供述係為不實而已
    ，於此仍屬被告供述證據之範疇，然就被害人何明華是否確為被告所殺害，並無
    任何補強證據足供佐證，則該測謊鑑定結果是與事實相符，亦屬無從判斷真偽，
    進援為認定被告有罪判決之證據。
  (五)綜上所述，本案公訴人因無法提出任何有關被害人何明華如何遇害之積極人證或
    物證直指被告涉案，故依公訴人所提之前述編號「一」至「五」、「七」至「九
    」等間接證據，僅能證明部分間接事實，然所證明之間接證據，亦無法進推論為
    被告確犯有強盜殺人及不正利用自動付款設備詐欺罪之直接事實，至於被告於測
    謊鑑驗報告中或呈現部分說謊之情況，惟除測謊鑑定之證明力尚有爭議外，為上
    開所述外，縱具有證據力，僅足為判斷被告之辯解是否有瑕疵之參考，仍屬於被
    告供述證據，此部分尚須有其他必要補強證據，然此部分依前開編號「一」至「
    五」、「七」至「九」之證據尚無法補強被告此部分供述之瑕疵，故此，揆諸首
    開說明，自難僅憑被告反證存有些微瑕疵，進而臆測被告確有殺害被害人何明華
    。此外，復查無其他確切證據足證被告有殺人犯行，既不能證明被告犯罪，則依
    前開「罪證有疑，利於被告」之原則，應為被告無罪之諭知。
二、就起訴犯罪事實「二」被訴強盜殺人、詐欺取財罪部分：
  (一)依公訴人主張被告涉犯有強盜殺人、詐欺取財之犯行，必須提出構成前開要件之
    待證事實即被告係基於不法所有意圖強盜被害人吳建德財物，同時又具有殺害被
    害人吳建德之犯意及行為，且被告持被害人吳建德之信用卡刷卡消費，係未徵得
    被害人吳建德之同意予以冒用等相關證據，核先敘明。
  (二)公訴人雖以編號「一」證人即金寶成銀樓之老闆鄭榮欽於警詢及偵查中之證言，
    刷卡錄影帶、信用卡刷卡資料、簽帳單、編號「二」證人即被害人吳建德之母戊
    ○○於偵訊及乙○審理中到庭證述與編號「四」自被告住處搜索查扣之吳建德手
    機，引為被告確有殺害吳建德，進持其信用卡前往盜刷之證據。惟查，證人即被
    害人吳建德之母戊○○於偵訊及乙○審理中均證稱其子不會將信用卡或提款卡交
    付他人使用云云（即編號「二」之證據），此一供證僅為證人個人意見或推測之
    詞，參諸前開說明，欠缺證據能力，自不具有證據資格，遑論有何證據價值之評
    價而有證明力。次認依前開編號「一」之證據，固堪可證明被告確於八十九年五
    月二十六日、二十七日持吳建德之信用卡前往刷卡消費，此復為被告迭於警詢、
    偵查及乙○審理時所自承不諱，然依前開證據顯示，是否遽可推定被告係冒用被
    害人吳建德之名予以盜刷，尚有疑問，因亦可推認被告或有獲得被害人吳建德之
    授權而持卡刷費之可能，蓋此推論本於一般經驗法則，亦非無成立之可能，至於
    自被告住處扣得吳建德之手機，該證據所為客觀評價，可認定被告確持有吳建德
    之手機，然其持有原因為何，則無法推斷，即亦有可能如公訴人所指稱係被告強
    盜殺人所得，然甚有可能係被害人吳建德遺留於該處，或亦可能係吳建德贈與被
    告，而公訴人就此如何逕予排除此前開有利於被告之推定，並無法提出其他證據
    可供證明，遑論僅依前開證據，遽可認定被害人吳建德已遭被告殺害，且被告係
    基於強盜殺人之主觀犯意予以殺害，誠有疑問。
  (三)再查，乙○前雖本於職權發函與被害人吳建德為社會活動可能相關之金融、健康
    、警政及職業行為等相關單位，固可確認被害人吳建德自八十九年五月二十三日
    後即查無行蹤等情，有受（處）理查尋人口案件登記表、勞工保險局九十一年十
    一月二十三保承資字第○九一一○三六三六三○號函附吳建德之投保相關資料、
    中央健康保險局高屏分局九十一年十一月二十七日健保承三字第○九一○○三六
    八七三函、內政部警政署入出境管理局函九十年六月十一日90境信昌字第○二八
    五七九號函、中興商業銀行信用卡中心九十年七月九日九十年興卡字第○三七號
    函、台東縣理燙美容職業工會九十一年十一月十五日91東縣工理桂字第○○五七
    號函及被害人吳建德之臺灣高雄地方法院檢察署刑案資料查註紀錄表在審卷可稽
    ，依前開證據或可認定被害人吳建德恐已死亡或可推定被害人吳建德僅為失蹤人
    口或甚可推定被害人吳建德遁世隱居，諸端推論均有可能，但揆諸前開證據詳情
    ，實無從認定係被害人吳建德已死亡，且造成其死亡原因係為被告所為。
  (四)綜上所論，依公訴人所執前開證據資料，除無法證明被害人吳建德是生存抑或死
    亡外，矧論被告涉有強盜殺人及詐欺取財之犯行，公訴人此部分指訴因乏證據，
    亦無可採。
三、就起訴犯罪事實「三」被訴普通竊盜罪部分：
  (一)按刑法上之竊盜罪，須意圖為自己或第三人不法之所有，而取他人所有物，為其
    成立要件，如行為人並無竊盜之犯意，縱有誤取他人財物之行為，亦不構成竊盜
    罪，分為最高法院二十三年上字第一八九二號判例及八十二年度臺上字第一八二
    九號判決意旨闡適明確。
  (二)公訴人認被告涉犯有起訴犯罪事實「三」所載之普通竊盜罪，無非係證人即被害
    人丙○○於警詢及偵查中指訴為憑。惟參之丙○○前於警詢及偵查中所指稱，僅
    可認定該被害人確有遺失皮包一情，尚難認定其遺失皮包之因係被告竊盜所為，
    況證人丙○○嗣於乙○審理時所為迭次供述：「（當天爬完山被告是否有到你家
    休息？）有，當天半夜我醒來，發現錢包不見，我有與被告聯絡，但聯絡不上，
    我沿著當天行走之路線找都找不到，於是十或十一點到新興分局報案」、「（錢
    包如何找到？）當天下午被告打電話給我稱錢包在他那裡，其稱我的錢包放在桌
    上不小心掉在他袋子裡，被他帶走」、「（你的信用卡及提款卡有無被盜用？）
    沒有，我發現不見了，我即辦信用卡止付，提款卡沒有辦，被告告訴我後，我還
    是會擔心，隔天他還我錢包前，我將全部錢領出來，但錢並未短少，亦未見任何
    東西短少」、「（如何發現你的東西掉了？）當天剛認識的時候下午一、二點時
    候去爬壽山（柴山），因為下雨，我們都有淋濕，下午四點（約下山時間）至六
    點之間到我楠梓區住處休息‧‧‧後來二人很累，都睡著了，後來被告好像有事
    先走，半夜我醒來了時候，開燈發現我皮夾不見‧‧‧」、「（被告走時，有無
    叫醒你？）好像有，但是沒有印象，因為當時在睡夢中不是很清楚，但是醒來時
    發現被告有留下一張字條，字條在隔天發現皮夾遺失時就把它丟了」、「（當天
    你的皮夾放在你家何處？）梳粧台上，當天被告的中型旅行袋放在梳妝台下」、
    「‧‧‧房內有一個梳妝台還有壹張床，梳妝台是緊鄰窗‧‧‧皮包放在梳妝台
    的右手邊靠窗，皮包大約二個食指與大拇指相合之大小，當時我睡在右手邊，被
    告當時將他隨身的袋子放在梳妝台的右下方，當天他背的是長型的側背包，因為
    背包當天有淋濕所以有打開，因為我的梳妝台有櫃子所以側背包放在櫃子的前面
    」、「當天我沒有辦法聯絡到被告，是被告主動聯絡我，時間大約是星期日的下
    午，打電話到我家問我妹妹，透過我妹妹找到我，郵局的金融卡是在星期一掛失
    ，信用卡是在當天就掛失」、「（皮包是被告親自交給你？皮包內有無短缺？）
    是被告拿給我，沒有短缺。」等語（參乙○九十年五月十七日、九十二年二月十
    八日及九十三年四月十三日訊問筆錄），是依證人丙○○所述，固可認被告確自
    證人丙○○住處離去時，將皮夾一併取走，惟觀之被告離去時間為夜晚時分、天
    色自然昏暗、室內並無點燈，證人丙○○將其皮夾置放於梳妝台上，台下復有被
    告因遭雨淋濕而將開口打開之中型旅行袋，被告於攜離旅行背袋過程，因未諳相
    關地理位置，昏黑中不慎碰撞梳妝台，致置於台上丙○○所有之皮夾順勢掉落於
    其下旅行袋內，衡諸常理，應為可能，是認被告辯稱係未注意始將丙○○皮夾一
    併攜離，尚屬可採。
  (三)繼查，被告於六月十三日清洗旅行背袋時因發現丙○○之皮夾，隨乃打電話至丙
    ○○家中，並透過其妹與丙○○取得聯絡，繼將皮夾予以歸還，經丙○○清點結
    果，並無任何財物（含金融卡、信用卡及現金）短少一情，亦據證人丙○○證述
    甚明，為前所述。再查，證人丙○○置放於皮夾內之信用卡、金融卡於被告持有
    皮夾期間，未遭被告抑或他人持之領款或刷用一節，復據乙○前依職權函慶豐商
    業銀行股份有限公司、世華聯合商業銀行消費金融部、國泰商業銀行、大眾商業
    銀行信用卡部、聯邦商業銀行信用卡中心、萬泰商業銀行信用卡中心、中國信託
    商業銀行股份有限公司、上海商業儲蓄銀行、誠泰商業銀行、遠東國際商業銀行
    股份有限公司、中華郵政股份有限公司儲匯處及中華郵政股份有限公司高雄郵局
    查證明確，有慶豐商業銀行股份有限公司九十二年五月二十三日慶銀催字第一
    ○五號函、世華聯合商業銀行消費金融部九十二年三月十七日世消金字第○○
    三九號函、國泰商業銀行九十二年三月十一日九十二國泰銀授字第○二八號函、
    大眾商業銀行信用卡部函、聯邦商業銀行信用卡中心九十二年三月十七日聯信
    卡字第○○五一號函、萬泰商業銀行信用卡中心九十二年四月十日九十二消卡字
    第○九二九三五五○○三九號函、中國信託商業銀行股份有限公司九十二年三月
    十三日陳報狀、上海商業儲蓄銀行九十二年三月十七日函、誠泰商業銀行九十二
    年三月十七日誠泰銀信卡字第○三三六號函、遠東國際商業銀行股份有限公司九
    十二年二十一日陳報狀、中華郵政股份有限公司儲匯處九十二年四月十日高營字
    第○九二二○○○八六一號函及中華郵政股份有限公司高雄郵局九十二年四月十
    四日高營字第○九二二○○○八六八號函在卷可憑，故認如被告取得丙○○皮夾
    之初，確有基於不法所有之意圖予以竊取，自當前往盜領現金或盜刷信用卡，惟
    被告卻捨此不為，甚積極聯絡丙○○商洽歸還皮夾，是此，益證被告持有丙○○
    之皮夾確為一時不察予以誤取所致，被告前開辯解，自當可採。
  (四)綜上所陳，既查無任何有關被告竊取被害人丙○○財物之積極證據，自難僅憑被
    告持有被害人丙○○皮夾之事實，進而臆測被告係基於竊盜之犯意所為，則本於
    前開無罪推定原則，應為被告無罪之諭知。
陸、據上論斷，應依刑事訴訟法第三百零一條第一項，判決如主文。
本案經檢察官丁○○到庭執行職務。
中      華      民      國    九十三    年      六      月      八      日
   臺灣高雄地方法院刑事第十五庭
                                      審判長法  官  張維君
                                            法  官  洪珮婷
                                            法  官  伍逸康
右正本證明與原本無異。
如不服本判決，應於判決送達後十日內，向乙○提出上訴狀。
                                            書記官  林介欽
中      華      民      國    九十三    年      六      月      八      日
